ACORDAO-COMPLETO-2395585

ACÓRDÃO 9382/2020 ATA 31/2020 - PRIMEIRA CÂMARA

VISTOS, relatados e discutidos estes autos de aposentadoria, os Ministros do Tribunal de Contas da União, reunidos em Sessão da 1ª Câmara, ante as razões expostas pelo Relator, e com fundamento nos arts. 1º, inciso V, e 39, inciso II, ambos da Lei 8.443, de 16 de julho de 1992, c/c o art. 259, inciso II, do Regimento Interno desta Corte de Contas, ACORDAM em:
9.1. considerar prejudicada, pela perda do objeto, a análise de mérito do ato constante da peça 2, relativo à alteração da aposentadoria de Maria Júlia da Luz Rodrigues, nos termos do art. 7º da Resolução 206/2007 c/c o § 5º do art. 260 do Regimento Interno desta Corte de Contas; 
9.2. determinar à Secretaria de Fiscalização de Pessoal que:
9.2.1. dê ciência deste acórdão ao órgão de origem;
9.2.2. arquive os autos.

Primeira Câmara

Universidade Federal do Rio Grande do Sul.

3. Interessada: Maria Júlia da Luz Rodrigues, CPF XXX.836.380-XX.

13.1. Ministros presentes: Walton Alencar Rodrigues (Presidente), Benjamin Zymler, Bruno Dantas e Vital do Rêgo.
13.2. Ministros-Substitutos presentes: Augusto Sherman Cavalcanti (Relator) e Weder de Oliveira.

AUGUSTO SHERMAN

Cuidam os presentes autos da aposentadoria de Maria Júlia da Luz Rodrigues, conforme os termos constantes da peça 2, cujo ato foi encaminhado ao Tribunal por intermédio do sistema Sisac, na sistemática definida na IN 78/2018, com parecer do órgão de Controle Interno pela legalidade. 
2.	A unidade técnica ao analisar os fundamentos legais da concessão, bem como as informações prestadas pelo órgão do controle interno, lavrou a instrução vista à peça 4, adiante parcialmente transcrita, com eventuais ajustes de forma:
	" (...) 
EXAME TÉCNICO  
Procedimentos aplicados
2.  	Os procedimentos para exame, apreciação e registro de atos de pessoal encontram-se estabelecidos na Instrução Normativa -TCU 78/2018 e na Resolução -TCU 206/2007. Em seus arts. 4º, § 2º, e 3º, § 3º, respectivamente, essas normas dispõem que os atos de pessoal disponibilizados por meio do Sisac devem ser submetidos a crítica automatizada do próprio sistema, com base em parâmetros predefinidos.
3. 	Relativamente aos atos de concessão de aposentadoria, as rotinas de crítica das informações cadastradas no Sisac foram elaboradas e validadas levando-se em conta as peculiaridades desses atos. Os itens de verificação do sistema compreendem prazos e fundamentos legais, assim como eventuais ocorrências de acumulação. Trata-se de verificações mais abrangentes, minuciosas e precisas do que aquelas que podem ser realizadas por mãos humanas, proporcionando um nível de segurança ainda maior.
4. 	Além da crítica automatizada, há verificação humana adicional no caso de haver alertas do sistema ou informações não formatadas, como esclarecimentos do gestor ou do controle interno. 
5. 	Tratando-se de atos registrados no Sistema Integrado de Administração de Recursos Humanos (Siape) , tais registros também são considerados pelas rotinas críticas. O Siape disponibiliza informações atualizadas sobre as parcelas que integram os proventos, diferentemente, portanto, do Sisac, que informa as parcelas no momento do registro do ato. 
6.	Essa confrontação com o Siape fornece uma visão atual e verdadeira da situação, o que permite descaracterizar irregularidades e inconsistências, que, embora constantes do Sisac, já foram corrigidas.
Exame das constatações.
Inépcia - Ato de alteração sem inicial na base.
7. Trata-se de ato de alteração de concessão de aposentadoria sendo que o Gestor de Pessoal informou que o ato inicial não foi registrado ou foi registrado no Sistema Sisac. Todavia, ao consultar as bases do sistema Sisac, detectou-se que não há registro do ato inicial neste Tribunal e nem mesmo no Controle Interno. Ademais, em consulta ao Sistema E-Pessoal, também não consta ato inicial de concessão de aposentadoria do interessado em nenhuma das instâncias (Gestor, Controle Interno e TCU) . 
8. Assim, em razão da inexistência de ato inicial, esta Unidade Técnica não consegue emitir com precisão parecer sobre a legalidade dos atos de alteração em destaque. 
9. Nessa situação, com base no art. 260, § 6º, do Regimento Interno deste Tribunal, propõe-se que a análise do ato seja considerada prejudicada, por inépcia, uma vez que a omissão no envio do ato inicial de aposentadoria impossibilita esta Unidade Técnica a emitir parecer sobre a legalidade do ato ora submetido a exame. Esse foi o entendimento do Acórdão 2899/2019-TCU-Primeira Câmara, de relatoria do Min. Vital do Rêgo. 
CONCLUSÃO 
10. A abrangência e a profundidade das verificações levadas a efeito fundamentam convicção de que a análise dos atos em destaque pode ser considerada prejudicada, por inépcia, com base no art. 260, § 6º, do Regimento Interno deste Tribunal". 
3.	O Ministério Público, neste ato representado pela Procuradora-Geral Cristina Machado da Costa e Silva, emitiu o Parecer constante da peça 7, lavrado nos seguintes termos:
	"Versam os autos sobre o ato de alteração de aposentadoria de Maria Julia da Luz Rodrigues, ex-servidora vinculada à Universidade Federal do Rio Grande do Sul.
2.	A Secretaria de Fiscalização de Pessoal propõe que o ato em análise seja considerado prejudicado, por inépcia, uma vez que corresponde a alteração de concessão cujo ato inicial não consta das bases do Tribunal. Por isso, defende que não há informações suficientes para a apreciação da concessão pela Corte de Contas (pareceres uniformes de peças n.ºs 4 e 5) .
3.	Em consulta ao sistema Siape, verificamos que a ex-servidora faleceu em 24/09/2017 (peça n.º 6) . 
4.	Consideramos que o ato de alteração de peça n.º 2 estaria prejudicado, por perda de objeto, uma vez que seus efeitos financeiros cessaram a partir do óbito do ex-servidor.
5.	Por todo o exposto, com as devidas vênias do encaminhamento proposto pela unidade técnica às peças n.ºs 4 e 5, esta representante do Ministério Público de Contas propõe ao Tribunal que considere a apreciação do ato de peça n.º 2 prejudicada, por perda de objeto, ante o falecimento da ex-servidora Maria Julia da Luz Rodrigues (CPF n.º XXX.836.380-XX) , ocorrido em 24/09/2017".
É o Relatório.

não há.

Procuradora-Geral Cristina Machado da Costa e Silva.

PESSOAL. APOSENTADORIA. ATOS DE ALTERAÇÃO. CONCESSÃO INICIAL NÃO APRECIADA PELA CORTE DE CONTAS. ANÁLISE DE MÉRITO PREJUDICADA PELA PERDA DO OBJETO. DETERMINAÇÃO. CIÊNCIA.

APOSENTADORIA (APOS)

Versam os presentes autos acerca da aposentadoria (alteração) de Maria Júlia da Luz Rodrigues, ex-servidora da Universidade Federal do Rio Grande do Sul. 
2.	A unidade técnica propôs que a análise de mérito da concessão em apreço fosse considerada prejudicada por inépcia, a teor do art. 260, § 6º, do Regimento Interno deste Tribunal, tendo em vista que o ato inicial da aposentadoria não foi submetido ao deslinde desta Corte de Contas, fato esse que inviabilizou a emissão de parecer acerca da legalidade da alteração em exame.
3.	O Ministério Público divergiu da proposta da Sefip pelo fato de que, mediante pesquisa feita no Siape, restou constatado o falecimento da interessada. Com efeito, à vista dos elementos probatórios insertos na peça 6, não há dúvidas de que à Sr.ª Maria Júlia da Luz Rodrigues veio a óbito no dia 24/9/2017, aos noventa anos de idade. 
4.	Assim, tenho que a razão assiste ao Ministério Público. Trata-se, portanto, de hipótese que atrai a aplicação do art. 7º da Resolução 206/2007 c/c o § 5º do art. 260 do Regimento Interno desta Corte de Contas, de modo que considero prejudicada a análise de mérito da presente concessão, pela perda de seu objeto, em face do exaurimento dos efeitos financeiros decorrentes da aposentadoria em apreço. 
Pelo exposto, acolho a proposta ofertada pelo Ministério Público e manifesto-me por que o Tribunal aprove o acórdão que ora submeto a esse Colegiado.
TCU, Sala das Sessões Ministro Luciano Brandão Alves de Souza, em 8 de setembro de 2020.
AUGUSTO SHERMAN CAVALCANTI 
Relator